---
title: "Caso 8. Permutaciones"
author: "Rubén Pizarro Gurrola"
date: "01/03/2022"
output: 
  html_document:
    code_folding: hide
    toc: true
    toc_float: true
    toc_depth: 6
    number_sections: yes
bibliography: references.bib
---


# Objetivo

Construir *permutaciones* de conjuntos de datos de personas y de nombres de equipos deportivos

# Descripción

A partir de conjuntos datos (valores individuales) realizar permutaciones para conocer el número de las mismas y el acomodo de los valores para su interpretación en términos de probabilidad.

La diferencias entre permutaciones y *combinaciones* tiene que ver con la cantidad o el número de eventos.

Al hacer permutaciones, si importa el orden en que se acomodan los elementos, es decir en que columna aparecen, en la primera, segunda, tercera y y sucesivamente.

Para identificar el orden, se puede decir que no es lo mismo "Oscar", "Paco" que "Paco", "Oscar", están a la inversa o el orden está invertido. Eso es una diferencia con las combinaciones, son los mismos elementos pero el orden en que se acomodan o en que aparecen los elementos está diferente.

Se deben hacer las siguientes acciones:

-   Cargar librerías

-   Cargar los datos

-   Identificar fórmula de factorial

-   Identificar fórmula de permutaciones

-   Determinar probabilidades a partir del espacio muestral de las combinaciones

-   Encontrar probabilidad con base en frecuencia o contabilizar eventos específicos del espacio muestral

-   Interpretar el caso

## Cargar librerías

Se van a utilizar funciones de la librería "*gtools*" por lo que se necesario instalarla previamente: *install.packages("gtools").*

Esta librería permitirá hacer *combinaciones* y *permutaciones*.

```{r warning=FALSE}
# install.packages("gtools")
library(gtools)
```

# Marco conceptual

Para hacer permutaciones es necesario identificar la importancia del valor factorial de un número

## Factorial

El factorial de un número es el producto de $n$ por todos los naturales menores que el y se representa con el $!n$, entonces $n!=n\times(n-1)...\times 1$

La función factorial es una fórmula matemática representada por el signo de exclamación $!$. En la fórmula Factorial se deben multiplicar todos los números enteros y positivos que hay entre el número que aparece en la fórmula y el número $1$.

Ejemplo: hallar el factorial de 6 o se sea $6!=6\times5\times4\times3\times2\times1=720$

## Permutaciones

La regla de conteo de permutaciones permite calcular el número de resultados experimentales cuando se seleccionan cierto número objetos de un conjunto de $n$ objetos y el orden de selección es relevante.

Los mismos $r$ objetos seleccionados en orden diferente se consideran un resultado experimental diferente.

### Fórmula de permutaciones

$$
S=Pn\binom{n}{r} = \frac{n!}{(n-r)!}\\S \text{ es el espacio muestral y la cantidad de permutaciones} \\Pn \text{ es el número de permutaciones posibles}\\ \binom{n}{r} \text {es símbolo de permutar n elementos en grupos de r}\\ n \text{ es el total de elementos}\\ r \text{ es de cuantos en cuantos elementos se hacen grupos y permutaciones}
$$

## Ejemplo 1. Nombres de personas

Se trata de hacer permutaciones con los nombres de cuatro personas: "Oscar", "Paco", "Paty", "Laura", "Rubén", "Luis", "Lucy", "Alberto", "Juan" en grupos de 2.

Entonces $n=9$, porque hay cuatro nombres o elementos y $r=2$ porque se trata de agrupar o permutar de dos en dos.

¿Cuántas permutaciones deberá haber?

-   Oscar y Paco

-   Paco y Oscar

-   Oscar y Paty

-   Paty y Oscar

-   Oscar y Laura

-   Laura y Oscar

-   Paco y Paty

-   Paty y Paco

-   ... ...

-   ... ...

-   Paty y Laura

-   Laura y Paty

```{r}
nombres <- c("Oscar", "Paco", "Paty", "Laura", "Rubén", "Luis", "Lucy", "Alberto", "Juan")
n <- length(nombres)
r <- 2 # ¿cómo agrupar o permutar?

Pn <- factorial(n) / factorial(n-r)

paste("Existen ", Pn , " posibles permutaciones del total de ", n , " nombres ", " en grupos de ", r ," en ", r)
```

## Ejemplo 2. Nombres de equipos de fútbol en México.

Se trata de hacer combinaciones con los nombres de seis equipos de fútbol: "Atlas", "Guadalajara", "Monterrey", "América", "Cruz Azul", "Santos" en grupos de 5. Entonces $n=9$, porque hay seis equipos o elementos y $r=5$ porque se trata de agrupar de tres en tres.

¿Cuántas permutaciones deberá haber?

```{r}
equipos <- c("Atlas", "Guadalajara", "Monterrey", "América", "Cruz Azul", "Santos", "Mazatlán", "Tijuana", "León")
n <- length(equipos)
r <- 5 # ¿cómo agrupar?

Pn <- factorial(n) / factorial(n-r)

paste("Existen ", Pn , " posibles permutaciones del total de ", n , " equipos ", " en grupos de ", r ," en ", r)
```

# Desarrollo

Si bien la fórmula de permutaciones indica el número de permutaciones posibles de un conjunto de elementos pero lo que se desea conocer es ¿cómo se forman o cómo se verían los grupos?.

Se utiliza la función *permutation*

## Permutaciones

Se utiliza la función *permutation()* y se requiere por lo menos tres atributos:

-   La cantidad de elementos n

-   Los grupos de cuanto en cuanto se forman r

-   y los elementos, o sea en este caso el vector v

### Nombres de personas

Se muestran las posibles permutaciones de los nombres de personas. Las función *permutations()* ordena los valores alfabéticamente y luego construye las combinaciones.

```{r}
nombres

Pern.nombres <- permutations(n = length(nombres), r = 2, v = nombres)
Pern.nombres

```

### Nombres de equipos de fútbol

Se muestran las posibles combinaciones de los nombres de equipos de fútbol.

```{r}
equipos
Pern.equipos <- permutations(n = length(equipos), r = 5, v = equipos)


```

Se muestran solo los primeras diez y últimas diez permutaciones de equipos

```{r}
head(Pern.equipos)
tail(Pern.equipos)

```

¿Para qué sirve encontrar el número de permutaciones y la forma en que se agrupan?

Eso sería el espacio muestral que ya construído éste, permite hacer interpretaciones en términos probabilísticos.

# Interpretación

El resultado de las permutaciones permite construir un espacio muestral que ofrece la oportunidad de conocer en términos de probabilidad, la cantidad de ocasiones y lo que representa un evento conforme a todo el espacio muestral, es decir frecuencia y frecuencia porcentual.

## Preguntas sobre espacio muestral nombres

¿En cuántas ocasiones aparece el nombre de Laura en permutaciones de dos en dos?. Aparece **PENDIENTE(16)** ocasiones. ¿En cuántas ocasiones aparece el nombre de Oscar en las combinaciones de dos en dos?, Aparece **PENDIENTE(16)** ocasiones.

En las permutaciones de nombres de dos en dos, ¿en cuántas ocasiones existe Laura y Oscar juntos o contiguos y en ese orden?. Se utiliza la función *subset()* para hacer filtros y responder a las preguntas.

La nominación *[ , ]* significa acceder al valor de un *data frame* por la primer colmna y *[ ,2]* la segunda columna.

```{r}
filtro <- subset(Pern.nombres, Pern.nombres[,1] == "Laura" & Pern.nombres[,2] == "Oscar")
filtro
frecuencia <- nrow(filtro)

paste("Existen ", frecuencia, " ocasiones en que se encuentran Laura y Oscar juntos en ese orden, de un total de ", nrow(Pern.nombres), " representan ", round(frecuencia / nrow(Pern.nombres) * 100, 2), "%")

```

En las permutaciones de nombres de dos en dos, ¿en cuántas ocasiones existe Oscar en la primer columna de todo el espacio muestral?

```{r}
filtro <- subset(Pern.nombres, Pern.nombres[,1] == "Oscar")
filtro
frecuencia <- nrow(filtro)

paste("Existen ", frecuencia, " ocasiones en que se encuentran Oscar en la primer columna  , de un total de ", nrow(Pern.nombres), " representan ", round(frecuencia / nrow(Pern.nombres) * 100, 2), "%")
```

En cuántas ocasiones aparece en primera columna Oscar y Paco o Paty en segunda columna

```{r}
filtro <- subset(Pern.nombres, Pern.nombres[,1] == "Oscar" & (Pern.nombres[,2] == "Paco" | Pern.nombres[,2] == "Paty"))
filtro
frecuencia <- nrow(filtro)

paste("Existen ", frecuencia, " ocasiones en que se encuentran aparece en primera columna Oscar y Paco o Paty en segunda columna, de un total de ", nrow(Pern.nombres), " representan ", round(frecuencia / nrow(Pern.nombres) * 100, 2), "%")
```

## Preguntas sobre espacio muestral equipos

En cuántas ocasiones aparece de manera contigua y en este orden los equipos de América y Guadalajara en primera y segunda columna respectivamente.

```{r}
print("Pendiente")

```

En cuántas ocasiones aparece de manera contigua y en este orden los equipos de Atlas y Guadalajara en primera y segunda columna respectivamente.

```{r}
print("Pendiente")

```

¿En cuántas ocasiones aparece de manera contigua y en este orden los equipos de Guadalajara y Mazatlán en cualquier columna uno y dos, dos y tres, tres y cuatro o cuatro y cinco?

```{r}
filtro <- subset(Pern.equipos, (Pern.equipos[,1] == "Guadalajara" & Pern.equipos[,2] == "Mazatlán") 
                 | (Pern.equipos[,2] == "Guadalajara" & Pern.equipos[,3] == "Mazatlán") 
                 | 
                   (Pern.equipos[,3] == "Guadalajara" & Pern.equipos[,4] == "Mazatlán") 
                 | (Pern.equipos[,4] == "Guadalajara" & Pern.equipos[,5] == "Mazatlán"))
filtro


frecuencia <- nrow(filtro)

paste("Existen ", frecuencia, " aparece de manera contigua y en este orden los equipos de Guadalajara y Mazatlán en cualquier columna , de un total de ", nrow(Pern.equipos), " representan ", round(frecuencia / nrow(Pern.equipos) * 100, 2), "%")

```

# Bibliografía
