---
title: "Examen Unidad 5 Cov Cor y Reg"
author: "Rubén Pizarro Gurrola"
date: "2023-05-23"
output: html_document
editor_options: 
  markdown: 
    wrap: 72
---

# Objetivo

Elaborar un documento *markdown* que describa la relación entre dos
variables numéricas de *publications* y *rank* de una muestra del conjunto de datos universidades determinando la dispersión de los datos con diagrama de dispersión, la covarianza, la correlación de Pearson y la regresión lineal simple que servirá para simular predicciones de la variable dependiente *rank*.

# Descripción

-   Se cargan librerías necesarias
-   Se cargan las funciones preparadas
-   Se cargan los datos "https://raw.githubusercontent.com/rpizarrog/probabilidad-y-estad-stica/master/2023/datos/universidades_clean.csv" y se determina una muestra del 20% del total de los  registros
-   Se construye una muestra del 20% y sobre la muestra se hacen los estadísticos
-   Se requiere el diagrama de dispersión de la muestra de las variables *publicactions* y *rank*
-   Se calcula el valor de la covarianza de las variables *publicactions* y *rank* y su interpretación
-   Se calcula el valor de la correlación de Pearson de las variables *publicactions* y *rank* y su interpretación
-   Se construye el modelo de regresión lineal simple con las variables de las variables *publicactions* y *rank*
-   Se calculan los coeficientes a y b de la fórmula de regresión simple
- Se visualiza la linea de tendenncia con la dispersión de los datos
-   Se calcula predicciones de *rank* con tres valores de la variable independiente *publications*
-   Al final, se interpreta el caso con al menos 50 palabras respondientdo a las preguntas inmersas en el ejercicio.

# Desarrollo

## Cargar librerías

```{r message=FALSE, warning=FALSE}
library(ggplot2)
library(readr)
library(dplyr)
library(knitr)
library(DT)
library(mosaic)
library(PerformanceAnalytics) # Para coorelaciones gráficas
```


## Cargar funciones preparadas

```{r message=FALSE, warning=FALSE}
source("https://raw.githubusercontent.com/rpizarrog/probabilidad-y-estad-stica/master/2023/funciones/funciones%20para%20dispersion%20correlacion%20regresion.R", encoding = "UTF-8")
```

## Cargar datos

```{r}
datos_bruto <- read.csv("https://raw.githubusercontent.com/rpizarrog/probabilidad-y-estad-stica/master/2023/datos/universidades_clean.csv", encoding = "UTF-8", stringsAsFactors = TRUE)

str(datos_bruto)
```

## Transformar datos

### Seleccionar solo las variables de interés publications y rank

Ejecutar esta instrucciones para limpiar los datos y dejar solo las
variable de interés

-   publications_Variable x independiente
-   rank: variabel y dependiente

```{r}
datos <- select(datos_bruto, publications, rank)
str(datos)
```

## Determinar una muestra del 20%

Cada equipo decide el valor de la semilla *random*, por ejemplo 2023,
ustedes pongan los cuatro o tres últimos dígitos de su número de
control o el de uno de ustedes

```{r}
set.seed(2023)
muestra <- datos[sample(x = 1:nrow(datos), size = round(nrow(datos) * 0.20), replace = FALSE), ]
muestra
```
¿De cuántos registros es la muestra?

## Determinar la covarianza

Convarianza entre *publications* y *rank*
¿Cuál es el valor de la covarianza ?

```{r}
# Pendiente
```

## Determinar la correlación

Correlación $r$ entre *publications* y *rank*
¿Cuál es el valor de la correlación de Pearson y cómo se interpreta?

```{r}
# Pendiente
```

## Diagrama de dispresión

Diagrama de dispersión entre *publications* y *rank*
¿Cómo se observa el diagrama de dispersión de las dos variables x *publications* e y *rank*?

```{r}
# Pendiente
```

## Regresión

Construir el modelo de regresión entre *publications* y *rank*
¿Cuáles son los estadísticos del modelos de regresión:  summary(modelo)
```{r}
# Pendiente
```


## Valor del R Square
¿Cuál es el valor del estadístico *R Square* en el modelo de regresión construído y cómo se interpreta?

## Coeficientes a y b

$$
Y = a + b \cdot x
$$

Coeficientes $a$ y $b$ de la fórmula de regresión lineal simple
¿Cuál es el valor de los coeficientes?
```{r}
# Pendiente
```

## Linea de tendencia
¿Cómo se observa la lónea de tendencia?
```{r}
# Pendiente
```


## Predicciones

### ¿Cuál es la predicción del ranking (rank) para un valor de publications igual a 15000?
```{r}
# Pendiente
```


### ¿Cuál es la predicción del ranking (rank) para un valor de publications igual a 20000?
```{r}
# Pendiente
```


### ¿Cuál es la predicción del ranking (rank) para un valor de publications igual a 25000?
```{r}
# Pendiente
```

# Intrepretación

al menos 50 palabras

¿El modelo es eficiente por encima del 60% en *Multiple R Suqare*? , ¿se acepta o se descarta?

- Se cargaron los datos de universidades con 300 observaciones de las cuales se extrae una muestra el 20% que equivale a 60 observaciones
- El valor de la covarianza es ...
- El valor de la correlación es ...
- El valor de los coeficientes en la regresión son ...
- Las predicciones fueron ....


