---
title: "plantilla"
author: "Rubén Pizarro Gurrola"
date: "`r Sys.Date()`"
output: html_document
---

# Objetivo

Cargar y mostrar la estructura de un archivo csv con tres variables pesos, estatura y género.

# Descripción

Se manda llamar librería readr para cargar un archivo que se encuentra en url de github en la dirección siguente: <https://raw.githubusercontent.com/rpizarrog/probabilidad-y-estad-stica/master/Enero%20Junio%202022/datos/estatura%20peso%20generos.csv>

# Marco teórico

La librería *readr* permite cargar archivos de texto con extensión csv, Archivos separados por comas.

La función *read.csv()* permite cargar el archivo indicando entre otras cosas la ruta correspondiente en donde se encuentra el archivo.

# Desarrollo

## Cargar librerías

```{r warning=FALSE, message=FALSE}
library(readr)
```

## Cargar datos / Construir datos

```{r}
datos <- read.csv(file = "https://raw.githubusercontent.com/rpizarrog/probabilidad-y-estad-stica/master/Enero%20Junio%202022/datos/estatura%20peso%20generos.csv")
```

## Explorar datos

Es un conjunto de datos con 507 observaciones y cuatro variables de las cuales las de interés son estatura, peso y género. Las variables *peso* y *estatura* son es de tipo numérico que reflejan la estatura en cm de una persona y el peso en kgs. de la misma persona. La variable *genero* aunque tiene valores entre 1 y 2 representa valores de tipo categóricos, es decir 1 Masculino, 2 Femenino.

```{r}
str(datos)
```

## Transformar datos

Poner la variable genero como una variable categórica para clasificar entre género masculino y femenino

```{r}
datos$genero <- as.factor(x = datos$genero)

```

## Análisis de datos

```{r}
summary(datos)
```

# Interpretación

Serán una narrativa personal acerca del caso 80-100 palabras

¿De que se trata el caso?

¿De que se tratan los datos?

¿Que técnicas estadística o probabilística se usa?

¿Qué resultados se obtiene?

¿Comentarios finales?
