---
title: "poblacion y muestra de mediciones de tiburones"
author: "Rubén Pizarro Gurrola"
date: "`r Sys.Date()`"
output: 
  html_document:
    code_folding: hide
    toc: true
    toc_float: true
    toc_depth: 6
---

# Objetivo

Simular población y muestra de mediciones de longitud de tiburones y determinar parámetro media y estadístico media

# Descripción

Se simula mediciones de longitud de tiburones que está entre 3 a 7 metros.

# Crear una población

Se utiliza la función *sample*() para generar la población de 750000 (setescientos cincuenta mil) tiburones que hay en el oceano.

Se utiliza la función *head*() para mostrar los primeros mil registros para no mostrar los 750000 (setescientos cincuenta mil)

```{r}

poblacion <- sample(x = 3:7, size = 750000, replace = TRUE)
head(poblacion, 1000)
```

Determinar media de la pobacion

```{r}
media.p <- mean(poblacion)
media.p
```

# Crear una muestra

Se construye una muestra de 100 datos de las medidas de longitud de los tiburones de la a partir de la población.

```{r}
muestra <- sample(x = poblacion, size = 100)
muestra
```

# Determinar media de la muestra

```{r}
media.m <- mean(muestra)
media.m
```

# Interpretación

El valor del parámetro de la media poblacional es similar al estadístico de la media muestral
