---
title: "intervalos, cortes tablas de frecuencias"
author: "Rubén Pizarro"
date: "20 de agosto de 2017"
output: html_document
---
## Objetivo

El objetivo de esta práctica es mostrar frecuencias, datos agrupados, clases, intérvalos, cortes, 

## Frecuencias, datos agrupados, clases, intérvalos, cortes
### Genera lista de 20 números
### Genera su tabla de frecuencia absoluta y relativa

```{r library}
library(agricolae)

```


```{r datos}
datos <- c(2,2,1,3,3,3,4,4,5,6,1,2,2,3,3,3,4,4,3,5)
datos

```

### Genera su tabla de frecuencia absoluta relativa y Transformar

```{r frecuencia}
frecuencia.datos <- table(datos)
frecuencia.datos
```

### Transfoprmar a un data.frame 
```{r transformar.frecuencia}
tabla <- transform(frecuencia.datos)
tabla
```

### Agregar frecuencia relativa y porcentual
```{r frec.rela.porc}
tabla <- data.frame(tabla, 'Freq.Rel' = tabla$Freq / length(datos))
tabla
tabla <- data.frame(tabla, 'Porc' = tabla$Freq.Rel * 100)
tabla
```


### Muestra las clase conforme a Fórmula Sturges]
```{r clases}
clases <- nclass.Sturges(datos)
clases
```

### Rango de datos
```{r rango}
range(datos)
```



### Determina intervalos conforme a corte cut
```{r intervalos}
cut(datos, breaks = 3)  # 3 grupos

```

### Determina intervalos conforme a corte cut
```{r tabla grupos intervalos}
tabla.intervalos <- transform(table(cut(datos, breaks = 3)))
tabla.intervalos <- data.frame(tabla.intervalos, 'Freq.Rel' = tabla.intervalos$Freq / length(datos))
tabla.intervalos <- data.frame(tabla.intervalos, 'Freq.Porc' = tabla.intervalos$Freq.Rel * 100)

print(tabla.intervalos)
```

### Un histograma simple
```{r grafica frecuencia}
graficafrecuencia.histo<-graph.freq(datos,plot=TRUE, col = "blue")
```


### Un pastel simple
```{r grafica pie}
tabla.intervalos
labels <- tabla.intervalos$Var1
labels
pie(tabla.intervalos$Freq, labels)

```

