---
title: "promedios ponderados"
author: "Rubén Pizarro"
date: "30 de agosto de 2017"
output:
  html_document: default
  pdf_document: default
  word_document: default
---

## Objetivo: 
###Determinar promedio pomnderados
## Descripción
#### Leer un conjunto de calificaciones de alumnops h yun conjunto de criterios y ####determinar el promedio podnerado de cada alumno según el peso de cada criterio.

## Proceso
#### Identificar directorio de trabajo
#### Leer calificaiocnes
#### Leer criterios
#### Determinar tabla de promedios ponderados

### Directorio


```{r dir}
setwd("~/SEMESTRE AGO-DIC 2017/Z PROBABILIDAD Y ESTADISTICAS/DATOS/CALIFICACIONES MEDIAS")
```

### Leer datos y mostrar calificacio es y criterios
```{r read}
library(readr)    ## Librería para leer datos

calificaciones <- read.csv("calificaciones para medias ponderadas.csv")
criterios <- read_csv("criterios.csv")

calificaciones
criterios

criterios$peso


```

### Nombres de variables (columnas) de cada conjunto de datos
```{r vars}


colnames(calificaciones)
colnames(criterios)

```


### Nombres de registros de las califiaciones y los criterios
```{r vars row}


rownames(calificaciones)   ## Las calificaciones de cada alumno
rownames(criterios)       ## Los criterios de las calificaciones

```

## Primero: Determinar el promedio Pomnderado de cada alumno de sus 4 calificaciones
### Sacar por medio de un ciclo el promedio ponderado de cada renglón de calificaciones
```{r ciclo}

#
# Script  para sacar promedios ponderados de una lista de calificaciones
# Se tiene la lista
# Se tienen los criterios
# Se utiliza un ciclo y la función weighted.mean


promediopond <- length(calificaciones$numero) # Long de un vector. serán 39
for(i in 1:length(calificaciones$numero)) { 
  promediopond[i] <- weighted.mean(calificaciones[i, 2:5], criterios$peso)
}

promediopond
class(promediopond)
```




## Segundo: Determinar el promedio Aritmético de cada alumno de sus 4 calificaciones
### Sacar el promedio aritmetico de las calificaciones de cada alumno
```{r ciclo aritmetico}

#
# Script  para sacar promedios aritmético de cada alumno con sus 4 calificaiones
# Se tiene la lista con calificaciones
# Se utiliza un ciclo y la función mean ya conocida


promedioarit <- length(calificaciones$numero) # Long de un vector. serán 39
for(i in 1:length(calificaciones$numero)) { 
  promedioarit[i] <- rowMeans(calificaciones[i, 2:5], na.rm = TRUE)
}

promedioarit
class(promedioarit)
```


### Agregar cada promedio a calificaciones

```{r data.frame proms}
data.frame(calificaciones,  promediopond)

data.frame(calificaciones, promedioarit)
```
