---
title: "Caso 22. Diagramas de dispersión"
author: "Rubén Pizarro Gurrola"
date: "23/05/2022"
output: html_document
---

# Objetivo

Construir diagramas de dispersión de dos variables

# Marco teórico

La dispersión de datos significa un diagrama que identifica como el grado de distanciamiento de un conjunto de valores respecto a su valor medio.

A partir de dicho concepto se puede establecer dispersión de medidas tales como rango, varianza, desviación; ahora en estos temas se asociará la dispersión en términos de covarianza y coeficiente de correlación.

Un ejemplo de una dispersión sería asociar a través de punto que son coordenadas de valores de dos variables $x , y$.

La tabla 2 identifica valores de dos variables. La primer columna son los vendedores, la segunda columna denota el número de llamadas que hace un vendedor vía telefónica para que le adquieran un producto, y la columna tres refleja las ventas de ese vendedor.

# Desarrollo

## Cargar librerías

```{r message=FALSE, warning=FALSE}
library(ggplot2)
library(readr)
library(dplyr)
```

## Cargar funciones

Se cargan funciones que se reutilizan en el caso

```{r message=FALSE, warning=FALSE}
source("https://raw.githubusercontent.com/rpizarrog/probabilidad-y-estad-stica/master/Enero%20Junio%202022/funciones/f.diagramas.graficos.r", encoding = "UTF-8")
```

## Llamadas y ventas

![](images/llamadas%20y%20ventas.jfif)

### Datos

```{r}
llamadas <- c(96, 40, 104, 128, 164, 76, 72, 80 , 36, 84, 180, 132, 120, 44, 84, 77, 53, 50) 
ventas <- c(41, 41, 51, 60, 61, 29, 39, 50, 28, 43, 70, 56, 45, 31, 30, 52, 45, 50)
```

### Construir diagrama de dispersión

Se manda llamar función previamente programada en las para visualizar diagrama de dispersión

```{r}
f_diag.dispersion(data.frame(llamadas, ventas))

```

## Datos de Fifa

![](images/jugadores%20FIFA.jfif)

### Datos 

Se cargan datos de dirección de internet

```{r}
datos.bruto <- read.csv("https://raw.githubusercontent.com/rpizarrog/probabilidad-y-estad-stica/master/Enero%20Junio%202022/datos/players_20.csv", stringsAsFactors = TRUE, encoding = "UTF-8")

str(datos.bruto)
```

Son 18278 observaciones o registros y 104 variables.

## Seleccionar las variables de interés

Se seleccionan dos variables numéricas de interés, **height_cm** y **weight_kg**; se modifican los nombres de variables o columnas en el conjunto de **datos** y se muestran los primeros 10 y últimos 10 registros.

```{r}
datos <- datos.bruto %>%
    select(height_cm, weight_kg)

colnames(datos) <- c("altura", "peso")

head(datos, 10)
tail(datos, 10)
```

Se muestran los estadísticos descriptivos principales de datos

```{r}
summary(datos)
```

### Dispersión de los datos

```{r}
f_diag.dispersion(datos)

```

## Otros datos  de ej
Se solicita al alumno identificar un archivo CSV con dos variables numéricas de interés, que se puedanemplo
 importar a R y construir un diagrama de dispersión con las dos variables de interés $x, y$. 
 
Los datos deben tener por lo menos 100 observaciones.

### Importar datos

Pendiente

### Variables de interés

Pendiente

### Descripción de los datos con summary()

Pendiente

### Diagrama de dispersión

Pendiente

# Interpretación

¿Qué es un diagrama de dispersión?

¿Cómo se interpreta un diagrama de dispersión?

¿Que estadísticos se pueden asociar con un diagrama de dispersión?

# Bibliografía
