---
title: "Caso 23. Covarianza y Correlación"
author: "Rubén Pizarro Gurrola"
date: "23/05/2022"
output: 
  html_document: 
    toc: yes
    toc_depth: 5
    code_folding: hide
    toc_float: yes
    number_sections: yes
bibliography: references.bib
editor_options: 
  markdown: 
    wrap: 72
---

# Objetivo

Calcular covarianza y correlación así como visualizar la dispersión
entre dos variables para su adecuada y correcta interpretración.

# Descripción

Se cargan o se construyen datos y se determinan covarizna, correlación y
diagrama de dispersión

Antes se cargan las librerías a utilizar

## Cargar librerías

Se requiere **install.packages()** para cada librería a utilizar

```{r message=FALSE, warning=FALSE}
library(ggplot2)
library(readr)
library(dplyr)
library(knitr)
library(PerformanceAnalytics) # Para coorelaciones gráficas
```

## Cargar funciones preparadas

```{r message=FALSE, warning=FALSE}
source("https://raw.githubusercontent.com/rpizarrog/Probabilidad-y-EstadIstica-VIRTUAL-DISTANCIA/main/funciones/f.diagramas.graficos.r", encoding = "UTF-8")
```

# Marco teórico

Se necesitan datos para calcular la covariaza, la correlación y mostrar
el diagrama de dispersión.

## Datos

![](images/llamadas%20y%20ventas-01.jfif)

Se tienen unos datos de interés de una tienda que tiene vendedores y
hacen ventas; los vendedores hacen llamadas a prospectos y clientes y en
razón de ello tal vez realizan cierta cantidad de ventas de cada uno de
ellos.

Las variables de interés son llamadas que hacen los vendedores y la
cantidad de ventas.

```{r}
vendedores <- paste("V",1:15, sep="")
llamadas <- c(96, 40, 104, 128, 164, 76, 72, 80 , 36, 84, 180, 132, 120, 44, 84) 
ventas <- c(41, 41, 51, 60, 61, 29, 39, 50, 28, 43, 70, 56, 45, 31, 30)

datos <- data.frame(vendedores, llamadas, ventas)
datos
```

## Covarianza

La covarianza se establece como una medida descriptiva de la asociación
entre dos variables $x$ e $y$. [@anderson2008].

$$
S_{xy} = \frac{\sum(x_i - \bar{x}) \cdot (y_i - \bar{y})}{n - 1}
$$

Se necesitan dos variable de interés:

-   Se requiere la media de la variable $x$

-   Se requiere la media de la variable $y$

-   Se necesita el número de observaciones del conjunto de datos.

### Calcular la covarianza

#### Construyendo una tabla

Se construye una tabla para determinar la covarianza manualmente.

```{r}
tabla <- data.frame(x = llamadas, y = ventas, x.med = mean(llamadas), y.med=mean(ventas))
tabla <- cbind(tabla, xi.menos.x.med = tabla$x-mean(tabla$x))
tabla <- cbind(tabla, yi.menos.y.med = tabla$y-mean(tabla$y))
tabla <- cbind(tabla, prod = tabla$xi.menos.x.med * tabla$yi.menos.y.med)

tabla <- rbind(tabla, apply(tabla, 2, sum))

tabla[nrow(tabla), c(1:6)] <- '*'
kable(tabla)
```

$$
S_{xy} = \frac{\sum(x_i - \bar{x}) \cdot (y_i - \bar{y})}{n - 1} \therefore \\
covarianza = S_{xy} =  \frac{6672}{n-1} = \frac{6672}{14} = 476.5714
$$

```{r}
n <- nrow(datos)
numerador <- sum((datos$llamadas - mean(datos$llamadas))  * (datos$ventas - mean(datos$ventas)))
# numerador ; sum(tabla$prod)

denominador <- n - 1
covarianza <- numerador / denominador
covarianza
```

## Diagrama de dispersión

El diagrama de dispersión es una gráfica que identifica la relación
entre dos variables con respectos a sus medias.

Se observa el diagrama de dispersión de llamadas y ventas

```{r}
f_diag.dispersion(datos = datos[,c(2,3)])
```

## Correlación

La covarianza muestral dividida entre el producto de las desviaciones
estándar de cada variable de interés identifica la correlación entre dos
variables

$$
r = \frac{S_{xy}}{S_x \cdot S_y}
$$

El coeficiente de correlación del producto--momento de Pearson para
datos muestrales (llamado coeficiente de correlación muestral) se
calcula dividiendo la **covarianza muestral** entre el producto de la
desviación estándar muestral de $x$ por la desviación estándar muestral
de $y$.

$$
correlación = r = \frac{covarianza}{S_x \cdot S_y} = \frac{42.7618}{42.7618\cdot12.88964}=\frac{476.5714}{551.1843}=0.8646318
$$

$$
S_{xy}\text{ es la covarianza muestral previamente calculada} \\
S_x \text{ es la desviación std. de la variable x} \\
S_y \text{ es la desviación std. de la variable y} \\
S_x\cdot S_y \text { es el producto de ambas desviaciones}
$$

```{r}
prod.dispersion = sd(datos$llamadas) * sd(datos$ventas)
prod.dispersion

r <- covarianza / prod.dispersion
r
```

## Covarianza y correlación con cov() y cor()

```{r}
covarianza <- cov(x = datos$llamadas, y = datos$ventas, )
r <- cor(x = datos$llamadas, y = datos$ventas)
         
covarianza; r
```

## Correlación con chart.Correlation

Se visualiza la correlación entre dos variables de interés usando
**chart.Correlation** de la librería **PerformanceAnalytics**.

```{r}
chart.Correlation(datos[,2:3], histogram = TRUE)
```

De acuerdo a Hernández Sampiere [@hernándezsampieri2014], los valores
del coeficiente de correlación de Pearson se interpreta de la siguiente
manera:

-   -0.90 = Correlación negativa muy fuerte.
-   -0.75 = Correlación negativa considerable.
-   -0.50 = Correlación negativa media.
-   -0.25 = Correlación negativa débil.
-   -0.10 = Correlación negativa muy débil.
-   0.00 = No existe correlación alguna entre las variables.
-   +0.10 = Correlación positiva muy débil.
-   +0.25 = Correlación positiva débil.
-   +0.50 = Correlación positiva media.
-   +0.75 = Correlación positiva considerable.
-   +0.90 = Correlación positiva muy fuerte.
-   +1.00 = Correlación positiva perfecta ("A mayor X, mayor Y" o "a
    menor X, menor Y", de manera proporcional. Cada vez que X aumenta, Y
    aumenta siempre una cantidad constante).

El coeficiente de correlación va desde -1 hasta +1. Los valores cercanos
a -1 o a +1 corresponden a una relación lineal fuerte. Entre más cercano
a cero sea el valor de la correlación, más débil es la relación
lineal[@anderson_estadistica_2008].

# Desarrollo

Se cargan datos de la dirección de internet [registro de Jugadores de
FIFA](registro%20de%20Jugadores%20de%20FIFA)

![](images/jugadores%20FIFA.jfif){width="400"}

## Cargar datos

```{r}
datos.bruto <- read.csv("https://raw.githubusercontent.com/rpizarrog/Trabajos-en-R-AD2021/main/datos/players_20.csv", stringsAsFactors = TRUE, encoding = "UTF-8")

str(datos.bruto)
```

Son 18278 observaciones o registros y 104 variables.

## Seleccionar las variables de interés

Se seleccionan dos variables numéricas de interés, **height_cm** y
**weight_kg**; se modifican los nombres de variables o columnas en el
conjunto de **datos** y se muestran los primeros 10 y últimos 10
registros.

```{r}
datos <- datos.bruto %>%
    select(height_cm, weight_kg)

colnames(datos) <- c("altura", "peso")

head(datos, 10)
tail(datos, 10)
```

Se muestran los estadísticos descriptivos principales de datos

```{r}
summary(datos)
```

## Dispersión de los datos

```{r}
f_diag.dispersion(datos)

```

## Correlación de los datos

```{r}
chart.Correlation(datos, histogram = TRUE)

```

```{r}
r <- cor(x = datos$altura, y = datos$peso)
r
```

La correlación de las variables peso y estatura o estatura y peso es de
`r round(r, 4)` y se interpreta como *positiva considerable*.

## Otros datos de ejemplo

Se pide al alumno importar y utilizar los datos de ejemplo del ejercicio
del caso 22 para determinar la covarianza y la correlación entre dos
variables.

### Cargar datos

Pendiente

### Variables de interés

Pendiente

### Diagrama de dispersión

Pendiente

### Covarianza con cov()

Pendiente

### Correlación con cor()

Pendiente

### Correlación con chart.Correlation()

Pendiente

# Interpretación

Pendiente

# Bibliografía
