---
title: "Caso 1. Población y muestra"
author: "Rubén Pizarro Gurrola"
date: "15/2/2022"
output: html_document
---

# Objetivo

Simular una población y muestra y determinar la media poblacional y la media muestral.

# Descripción

-   Generar una población de 1000 números con valores entre 250 y 600

-   Determinar una muestra del 10% de la población de dichos números

-   Identificar la estructura de los datos

-   Determinar el parámetro la media de la población

-   Determinar el estadístico de la media de la muestra

-   Mostrar el resumen de los daos de población y muestra

-   Comparar valores de medias del parámetro poblacional contra el estadístico de la muestra

-   Interpretar el caso

# Marco teórico

Pendiente

# Desarrollo

## Cargar librerías

No hay

## Crear datos

### Sembrar semilla

```{r}
set.seed(022022)  # Genera los mismos números al run de nuevo

```

### Crear población

```{r}
poblacion <- sample(x = 250:600, 
                    size = 1000, 
                    replace = TRUE)   # Sacar una muestra
poblacion

```

### Determinar N

```{r}
N <- length(poblacion)
N

```

### Crear muestra

```{r}
n <- 100 # 1000 * 0.10 es el 10%
muestra <- sample(x = poblacion, size = n, replace = TRUE)
muestra

```

## Medias aritméticas de población y muestra

### Determinar media población

```{r}
media.p <- mean(poblacion)
media.p

```

### Determinar media muestral

```{r}
media.m <- mean(muestra)
media.m


```

## Explorando los datos

### Resumen de los datos

```{r}
summary(poblacion)
summary(muestra)

```

### Estructura de los datos

```{r}
str(poblacion)
str(muestra)

```

# Interpretación

de 120 a 150 palabras interpretar el caso

¿Cuántos datos tiene la población y la muestra respectivamente?, ¿Qué porcentaje de la muestra es de la población?

¿Cuál es el el valor de la media poblacional y la media muestral?

¿Que relación tiene la media poblacional y la media muestral?

¿Cómo se obtiene la media ?

¿Cómo se describen los datos? *summary()*

¿Como se obtiene la estructura de los datos? *str()*
